臺灣臺中地方法院刑事判決　　　　　　　 96年度訴字第361號
公　訴　人　臺灣臺中地方法院檢察署檢察官
被　　　告　乙○○
上列被告因偽造文書案件，經檢察官提起公訴（95年度偵字第96
61號），本院判決如下：
    主    文
乙○○無罪。
    理    由
一、公訴意旨略以：被告乙○○（即陳小平）與丙○○二人為臺
    中市○○○街○段40號「得林通訊公司」之同事，竟與王錦
    甄（另簽分偵辦）基於偽造文書之犯意聯絡，於民國94 年4
    月16日、5月20日，未經丙○○之同意或授權，冒用丙○○
    之名義，在不詳地點，分別向中國信託商業銀行股份有限公
    司（下稱中國信託商銀）及台新國際商業銀行股份有限公司
    （下稱台新銀行）申辦信用卡，並在中國信託商銀、台新銀
    行信用卡申請書之申請人簽名欄處，偽造「丙○○」之簽名
    ，經中國信託銀行、台新銀行基於上開申請而核發信用卡各
    一張予丙○○。待被告及王錦甄以同事名義代收後，即承上
    開基於偽造文書之犯意，並持以行使及意圖為自己不法之所
    有而詐欺取財之概括犯意，在不詳地點之自動櫃員機，連續
    於94年5月27日，持上開台新銀行信用卡向彬凱勝商行特約
    商店刷卡消費，並在簽帳單商店留存聯上偽造之「丙○○」
    署名，表示係「丙○○」本人在該特約商店簽帳消費其上所
    示之事項及金額，該特約商店並得據以向銀行請款，再由銀
    行轉向「丙○○」請款之意，而偽造該私文書，並交付店員
    而行使之，致使特約商店店員誤認其係「丙○○」本人而陷
    於錯誤，供被告消費購物，且使台新銀行陷於錯誤，誤信前
    揭偽造之信用卡簽帳單為「丙○○」本人之消費，而如數給
    付上開款項予彬凱勝商行，足以生損害於「丙○○」、彬凱
    勝商行及台新銀行；94年6月14日、10月5日，持上開台新銀
    行、中國信託商銀之信用卡以輸入密碼之方式，使各該自動
    付款設備辨識系統陷於錯誤，以為前開信用卡之正當權源持
    卡人為丙○○之不正方法，自各該自動付款設備詐得新臺幣
    （下同）700、200元（以上為台新銀行）、3萬、3萬元（以
    上為中國信託銀行），案經丙○○告訴偵辦；因認被告涉犯
    刑法第二百十六條、第二百十條之行使偽造私文書罪、刑法
    第三百三十九條第一項之詐欺取財罪、刑法第三百三十九條
    之二第一項之不正利用自動付款設備詐欺罪等罪嫌。
二、按犯罪事實應依證據認定之，無證據不得認定犯罪事實；不
    能證明被告犯罪或其行為不罰者，應諭知無罪之判決，刑事
    訴訟法第一百五十四條第二項、第三百零一條第一項分別定
    有明文。而刑事訴訟法上所謂認定犯罪事實之證據，係指足
    以認定被告確有犯罪行為之積極證據而言，該項證據自須適
    合於被告犯罪事實之認定，始得採為斷罪資料，最高法院29
    年上字第3105號著有判例。又認定犯罪事實所憑之證據，無
    論係直接證據或間接證據，其為訴訟上之證明，須於通常一
    般之人均不致有所懷疑，而得確信其為真實之程度者，始得
    據為有罪之認定，倘其證明尚未達到此一程度，而有合理之
    懷疑存在，復無其他調查途徑可尋，法院即應為無罪之判決
    ，最高法院76年台上字第4986號著有判例。
三、公訴人認被告涉有上開行使偽造私文書、詐欺取財、不正利
    用自動付款設備詐欺之罪嫌，無非係以：被告固坦承與告訴
    人丙○○為同事，「陳小平」是當時使用之名字，且告訴人
    之台新銀行信用卡是其代領等情；又被告取得上開告訴人向
    台新申請之信用卡之事實，業經被告供述在卷，核與告訴人
    之指訴情節及證人盧富祺證述情節均大致相符，並有台新銀
    行94年12月1日台新總法制字第09402277號函（含申請書、
    掛號郵件查單、收單機構明細）、中國信託銀行陳報狀（含
    申請書、掛號郵件查單、歷史帳單）在卷足稽；被告取得告
    訴人之信用卡後，分別以告訴人名義，申請預借現金或購物
    ，亦有台新銀行94年12月1日台新總法制字第09402277號函
    （含申請書、掛號郵件查單、收單機構明細）、中國信託銀
    行陳報狀（含申請書、掛號郵件查單、歷史帳單）、簽帳單
    、財團法人聯合信用卡處理中心函在卷足參；此外，並有行
    動電話申請書、租賃契約在卷等，資為論據。
四、訊據被告堅持否認有何行使偽造私文書、詐欺取財及不正利
    用自動付款設備詐欺之犯行，辯稱：伊僅係幫告訴人代領掛
    號郵件而已，因為告訴人表示其不會領取，所以伊才會陪同
    前往郵局幫其領取，告訴人之印章係其本人所交付，當時告
    訴人亦在場，信用卡領取後，就交予告訴人，至於何人幫其
    申請，伊並不清楚，而王錦甄則係伊公司樓下資產管理顧問
    公司之人員，伊對外自稱「陳小平」等語。
五、經查：
（一）依據證人即凱勝商行負責人甲○○於本院審理中到庭證稱
      ：「（94年5月27日）有這筆消費紀錄（指以丙○○之台
      新銀行信用卡消費46300元之消費紀錄）。」、「時間太
      久了，我忘記（庭上之被告是否曾經去消費過）了。」、
      「我不記得（當時是一個人或二個人前往消費），因為時
      間很久了。一般銀行會要求消費1萬元以上，我們必須核
      對刷卡消費人的身分證件資料，如果沒有身分證件，我們
      就須照會銀行，我都依照這個規定來處理，我的商店是賣
      菸酒、飲料、禮盒。」等語（參照本院卷第41頁），則該
      筆消費金額達46300元，證人甲○○當場既有要求刷卡消
      費人出示身分證件以供核對，則本件刷卡消費即有可能係
      告訴人本人前往刷卡消費。又觀諸彬凱勝商行94年5月27
      日前開刷卡消費46300元之簽帳單（參照94年度他字第300
      3號偵查卷第51頁），刷卡人簽名欄內「丙○○」之簽名
      筆跡，與告訴人在警詢筆錄及偵訊筆錄中之簽名筆跡（參
      照94年度他字第3003號偵查卷第11、65、103頁），其中
      「歐」字之「欠」字邊運筆方式完全相符，「錦」字之「
      金」字邊筆畫完全相符、「帛」字邊運筆方式亦屬相同，
      而「城」字運筆方式亦屬相符，則該簽帳單確有可能係告
      訴人親自簽署，並非被告所偽造。是以，被告於本院中供
      稱：「我帶丙○○去彬凱勝商行，購買了十六瓶的十八年
      麥卡倫，一共是四人去，買的酒是另外二個人拿去賣，轉
      賣的錢，那兩個人拿給我四萬元，我再轉交給丙○○。」
      、「消費當天，丙○○也有去，簽帳單也是由丙○○本人
      簽名，當場店家還有核對丙○○的身分。」、「我只有帶
      丙○○去刷卡消費而已，沒有拿過他的信用卡。」、「我
      們是去買酒，因為丙○○表示缺錢，所以我才帶他去買酒
      來變賣，當天我們有四個人去消費，另外二個人是丙○○
      的朋友，我們從商店出來後，就與收購酒的人見面，是我
      老闆吳柏笙要我到某家車商去見收購酒的人，收購的人拿
      4 萬多元給我，我只是拿簽帳單給收購酒的人，收購的人
      說他會自行到『彬凱勝商行』取酒，我拿了錢當場就全數
      轉交給丙○○，因為丙○○積欠一同去的另外兩個人錢，
      他當場就把錢還給那兩個人。」等語（參照本院卷第42、
      53頁），佐以，告訴人於警詢中陳稱：「我與陳小平（即
      被告）至臺中縣潭子鄉一家煙酒店，陳小平告訴我，台新
      銀行信用卡已申辦出來，並於5月27日刷卡新臺幣46300元
      。」等語（參照94年度他字第3003號偵查卷第10頁），則
      被告辯稱該筆消費款係由告訴人親自刷卡簽名確認消費等
      情，即有可信之處。
（二）次以，告訴人向中國信託商銀及台新銀行申請信用卡之申
      請書（參照94年度他字第3003號偵查卷第3、38頁）上，
      正卡人簽名欄「丙○○」之簽名筆跡，確非告訴人本人所
      簽，惟亦明顯與被告於本院中當庭書寫「丙○○」之筆跡
      不符（參照本院卷第25頁），則被告是否有告訴人指稱擅
      自冒用其名義向中國信託商銀及台新銀行申請信用卡之情
      ，已有可疑；且前開中國信託商銀及台新銀行信用卡申請
      書，均附有告訴人之國民身分證影本及健保卡影本（參照
      94年度他字第3003號偵查卷第4至5頁、第38頁反面至第39
      頁），且中國信託商銀之申請書部分另有附有告訴人之勞
      工保險被保險人投保資料表明細一份（參照94年度他字第
      3003號偵查卷第6頁），一般冒名申請信用卡者，均係會
      偽造或盜用個人年籍資料後，逕行偽造薪資、財力證明，
      以向金融機構申請核發信用卡，何以本件會有告訴人之真
      實國民身分證影本、健保卡影本及勞工保險被保險人投保
      資料表明細等真實資料，依照常情，若非告訴人本人同意
      交付，一般人應當無法取得告訴人之前開勞工保險投保紀
      錄，可見本件前開中國信託商銀及台新銀行信用卡申請書
      即有可能係在告訴人同意之前提下而填載，並由告訴人提
      供相關證件資料。衡以，告訴人於警詢中陳稱：「於94年
      4月21日，經朋友介紹至陳小平（即被告）位於臺中市○
      區○○○街1段140號（得森通訊公司），該公司有向銀行
      申辦信用卡，我當時想要辦信用卡，我就委由陳小平幫我
      辦，並交我的身分證及健保卡給他，‧‧‧。」、「是在
      （被告係在）94年4月21日，在他（指被告）公司（臺中
      市○區○○○街1段140號）（向我收取身分證及健保卡）
      。」等語（參照94年度他字第3003號偵查卷第9頁），由
      此可知，告訴人確實有委託被告所屬公司代辦信用卡之情
      事，非若告訴人所稱係被告擅自冒用其名義偽造申請書以
      申辦信用卡。
（三）再者，告訴人向中國信託商銀及台新銀行申請信用卡之申
      請書上（參照94年度他字第3003號偵查卷第3、38頁），
      所填載之居住地址均係「臺中市○區○○○街1段140號2
      樓」，並以被告化名「陳小平」、「程小平」為聯絡人之
      一，其中中國信託商銀信用卡寄送至前開居住地址，於94
      年5月5日由王錦甄代收，而台新銀行信用卡則由被告於94
      年5月27日同時蓋用其個人印章及告訴人印章後，代為領
      取，此有傳真查詢國內各類掛號郵件查單影本各一份在卷
      足憑（參照94年度他字第3003號偵查卷第30、40頁），依
      據現有事證，並無任何證據顯示被告與王錦甄間有何共同
      之犯意聯絡或行為分擔，而有共犯之關係存在，且被告代
      收郵件時，蓋用告訴人之印章係屬字體為隸書或行書、材
      質較優之大型四方章，相較於被告所蓋用之一般木頭章明
      顯有別，被告若係冒用告訴人名義申請信用卡，大可偽刻
      一般便宜木頭章即可，何須多花成本刻製如此優質之大型
      四方印章，因此，被告於本院中供稱：「我只有幫丙○○
      領掛號信而已，他只有將印章、身分證交給我，要我幫他
      領掛號信，而且他也有和我一起去領掛號信，另外還有二
      個朋友一起去。」等語（參照本院卷第52頁），亦有可信
      之處。
（四）至於，告訴人經本院依法傳喚、拘提，無正當理由未到庭
      應訊，依據告訴人於偵查中指稱：「他們公司原本在臺中
      市○區○○○街1段140號，公司業務是做行銷，但是沒有
      營利事業登記證，銀行寄出去的信用卡就是寄到他們公司
      ，我不曉得他們有申請我的信用卡，我以前要申請信用卡
      還申請不出來。」「我的身分證是當初他們說要查詢我的
      財務狀況就拿去影印，還盜刻我的印章，我沒有同意，結
      果他們拿走信用卡。」等語（參照94年度他字第3003號偵
      查卷第65、103頁），核與其先前於警詢中陳稱：「於94
      年4 月21日，經朋友介紹至陳小平（即被告）位於臺中市
      西區○○○街○段140號（得森通訊公司），該公司有向銀
      行申辦信用卡，我當時想要辦信用卡，我就委由陳小平幫
      我辦，並交我的身分證及健保卡給他，陳小平就冒用我的
      身分，去申請信用卡，並冒名簽收、盜刷及預借現金。」
      、「（被告向我收取證件之用途）當時他告訴我，要辦信
      用貸款。」等語（參照94年度他字第3003號偵查卷第9、1
      0頁）不符，依據告訴人於警詢中之陳述，其確實有委託
      被告代為申請信用卡，其後卻稱欲辦理信用貸款，且告訴
      人既然委託被告代為申請信用卡，則被告取得告訴人之身
      分證件及印章，亦屬合理之舉，何來告訴人所稱冒名申請
      信用卡之虞，且告訴人自承個人先前無法向銀行申請取得
      信用卡，更徵告訴人確有透過被告希望申請取得信用卡之
      情事。佐以，依據承辦檢察官指示書記官以公務電話向王
      錦甄及被告二人所屬之管理顧問公司查詢結果，表示並無
      王錦甄或被告之人，但依據信件代收簿之記載，告訴人94
      年6月9日有掛號信，係由其本人簽收，此有臺灣臺中地方
      法院檢察署辦案公務電話紀錄表一份、信件代收簿影本一
      份在卷可稽（參照94年度他字第3003號偵查卷第61、62頁
      ），觀諸該信件代收簿上告訴人之簽名筆跡，與其在警詢
      筆錄中簽名筆跡（參照94年度他字第3003號偵查卷第11頁
      ）大致相符，可見告訴人可以自行在臺中市○○○街○段
      40號收受掛號郵件，則告訴人指稱混然不知遭冒名申請信
      用卡之情，顯然與現有事證不符。
（五）從而，事實之認定，應憑證據，如未能發現相當證據，或
      證據不足以證明，自不能以推測或擬制之方法，為裁判基
      礎；且認定犯罪事實所憑之證據，雖不以直接證據為限，
      間接證據亦包括在內，然無論直接證據或間接證據，其為
      訴訟上之證明，須於通常一般之人均不致有所懷疑，而得
      確信其為真實之程度者，始得據為有罪之認定，倘其證明
      尚未達此一程度，而有合理之懷疑存在而無從使事實審法
      院得有罪之確信時，即應由法院為諭知被告無罪之判決。
      綜觀現有卷證資料，對於告訴人指稱遭被告冒名申辦中國
      信託商銀及台新銀行信用卡，並持以盜刷及預借現金等情
      ，均有諸多合理懷疑之存在，本院審核全部卷證後，尚無
      從達到確信被告有罪之心證程度；此外，復查無其他積極
      證據足資證明被告有何冒名盜刷告訴人申請之台新銀行信
      用卡、冒名申請告訴人之中國信託商銀及台新銀行信用卡
      持以預借現金之犯行，其被訴行使偽造私文書、詐欺取財
      及不正利用自動付款設備詐欺之犯行應屬不能證明，揆諸
      前揭規定及判例意旨，本院爰予無罪之諭知。
據上論斷，應依刑事訴訟法第三百零一條第一項，判決如主文。
中　　華　　民　　國　　96　　年　　5 　　月　　22　　日
                  刑事第五庭    審判長法  官  鍾堯航
                                      法  官  劉麗瑛
                                      法  官  巫淑芳
上正本證明與原本無異。
如不服本判決，應於送達後十日內向本院提出上訴狀（須附繕本
），上訴於臺灣高等法院臺中分院。
                                      書記官  王麗麗
中　　華　　民　　國　　96　　年　　5 　　月　　22　　日
